Inventaris van de archieven van de Vakgroep Transportverzekering, 1941-1947 (1952); de Ondervakgroep Transportverzekering Beursbedrijf, 1941-1947; en de Commissie-adhoc inzake de Vakopleiding, 1943-1944
Nationaal Archief, Den Haag
Vakgroep Transportverzekering
1941-1952
merendeel 1941-1947
E20198
1.00 meter; 27 inventarisnummers.
Nationaal Archief, Den Haag
Vakgroep Transportverzekering 1941-1947 (- 1952) /
Ondervakgroep Transportverzekering Beursbedrijf 1941-1947 /
Commissie Ad Hoc inzake de Vakopleiding 1943-1944
De archieven van de Vakgroep Transportverzekering en de Ondervakgroep Transportverzekering Beursbedrijf uit de jaren 1941-1947 en de Commissie ad hoc inzake de Vakopleiding (1943-1944) bevatten stukken die de voortgang van de organisaties (correspondentie, notulen, bestuursbenoemingen) en de taakuitoefening betreffen, zoals de aanmelding van nieuwe leden en het opstellen, standaardiseren en uniformeren van condities, reglementen en contracten voor de bedrijfsgroep.
Archiefvorming
Geschiedenis van de archiefvormer
De Vakgroep Transportverzekering en de Ondervakgroep Transportverzekering Beursbedrijf
In november 1940 werd in het Verordeningenblad een besluit gepubliceerd betreffende de opbouw van een zelfstandige organisatie ter ontwikkeling van het bedrijfsleven (het zgn. Basisbesluit), waarin de secretaris-generaal van het departement van Handel, Nijverheid en Scheepvaart gemachtigd werd om voorschriften uit te vaardigen en maatregelen te treffen, die voor een organisatie van het gehele bedrijfsleven in corporatistische zin (met uitzondering van de landbouw- en voedselvoorzieningssector) nodig geacht werden. Het eerste gevolg van die machtiging was de instelling van een organisatie-commissie, de zgn. Commissie Woltersom. Deze commissie was bevoegd bedrijfsorganisaties in te stellen en die als uitsluitende vertegenwoordigers van de betrokken bedrijfstakken aan te wijzen. Verder kon zij voorschriften geven over het beheer en het gebruik van het vermogen, statuten van bedrijfsorganisaties vaststellen, voorzitters, directeuren en andere functionarissen aanstellen en ontslaan, voor ondernemingen en ondernemers het lidmaatschap van de bedrijfsorganisaties verplicht stellen en aan organisaties van het bedrijfsleven opdrachten en instructies geven met bindende kracht, ook voor haar leden.
Tegelijk met de instelling van de commissie werd de organisatie van het bedrijfsleven zelf in grote lijnen geregeld: afzonderlijke organisaties werden ingesteld voor de industrie (waaronder de energiebedrijven) het ambacht, de handel, het bankwezen, het verzekeringswezen en het verkeerswezen. Oorspronkelijk heetten deze "centrale organisaties", die onder- verdeeld zouden worden in hoofdgroepen en vakgroepen. Al spoedig werd deze naam veranderd en heetten zij hoofdgroepen. Deze werden onderverdeeld in bedrijfsgroepen, vakgroepen en ondervakgroepen. Deze groepen konden ook plaatselijke organisaties instellen. De hoofdlijnen van de inwendige structuur, de taak en de bevoegdheid van de organisaties berustten op de toepassing van het "leidersprincipe", waarbij nog een schijn van medezeggenschap van de leden gehandhaafd bleef. De leiding van de verschillende groepen berustte bij de voorzitter, die terzijde werd gestaan door twee plaatsvervangende voorzitters, met wie hij tezamen het bestuur vormde. Deze drie functionarissen werden in de regel aangewezen uit het management van de ondernemingen van de betrokken branche. De eerste maal vonden alle benoemingen plaats door de organisatiecommissie. Daarna werden de voorzitters van de lagere colleges benoemd door de voorzitter van de naast-hogere organisatie, waarvoor de raad van bijstand (zie onder) een niet bindende voordracht van twee kandidaten maakte. De voorzitters van de hoofd- en bedrijfsgroepen werden door de Secretaris-generaal aangewezen, evenals de secretarissen van de hoofdgroepen. De andere secretarissen werden door de voorzitters benoemd, eveneens na een niet-bindende voordracht van twee kandidaten. De raad van bijstand van elke geleding der bedrijfsorganisatie werd gevormd uit de leden van het dagelijks bestuur van de naast-lagere organisatie. In de laagste groep werd deze raad samengesteld door de voorzitter onder goedkeuring van de voorzitter van de naast-hogere groep. Als de voorzitter een besluit wilde nemen tegen het advies van de raad, had hij toestemming nodig van de voorzitter van de naast-hogere groep. De lagere organisaties kenden (tenzij met meer dan 200 leden) een jaarlijkse algemene ledenvergadering, waarin de werkzaamheden en de financiële situatie besproken konden worden en uitspraken over het vertrouwen in de voorzitter gedaan konden worden. Elke voorzitter had het recht aan de leden van zijn organisatie aanwijzingen te geven binnen de perken van het gestelde doel. Daarnaast werd de mogelijkheid geopend aan de bedrijfsorganisaties verordenende bevoegdheid in de zin van art.152 en 153 van de grondwet toe te kennen. De vastgestelde verordeningen behoefden de goedkeuring van de betrokken Secretaris-generaal.
Als overkoepeling van alle organisaties van het bedrijfsleven is de Raad voor het Bedrijfsleven ingesteld, die tot taak had de belangen van het georganiseerde bedrijfsleven te behartigen met inachtneming van de belangen van het gehele bedrijfsleven en van de Staat. Tevens was de Raad adviescollege voor overheid en bedrijfsleven inzake economische vraagstukken, controleerde de financiële boekhouding en rekening en verantwoording van de bedrijfsorganisaties en de Kamers van Koophandel en trad op als scheidsrechter bij geschillen tussen de hoofdgroepen.
De Hoofdgroep Verzekering, met de daaronder ressorterende instellingen, werd ingesteld bij beschikking van de Organisatie-Commissie voor het Bedrijfsleven van 16 october 1941 (Stcrt. dd 20 oktober 1941 nr.204). De groep telde twee bedrijfsgroepen, de Bedrijfsgroep Schadeverzekering en de Bedrijfsgroep Levensverzekering. De eerste was onderverdeeld in vier vakgroepen: de Vakgroep Transportverzekering, de Vakgroep Brandverzekering, de Vakgroep Variaverzekering en de Vakgroep Tussenpersonen. De vakgroep, waar het in dit geval om draait, de Vakgroep Transportverzekering, was weer onderverdeeld in de Ondervakgroep Transportverzekering Beursbedrijf en de Ondervakgroep Transportverzekering Provinciaal Bedrijf. De Ondervakgroep Transportverzekering Beursbedrijf kende twee locale afdelingen, de afdeling Amsterdam en de Afdeling Rotterdam. De Ondervakgroep Transportverzekering Provinciaal Bedrijf was nog weer onderverdeeld (sinds 1943) in de Ondervakgroep Transportverzekering Provinciaal Bedrijf, Onderling en de Ondervakgroep Transportverzekering Provinciaal Bedrijf, Vaste Premie.
De financiën, zowel als personeel en materieel werden voor een belangrijk deel gefourneerd door de verplicht geliquideerde belangenverenigingen op het gebied van verzekeringen. De leden droegen ook aan de financiën bij door middel van contributies.
De activiteiten van de onderhavige bedrijfsorganisaties op transportverzekeringsgebied begonnen pas goed in het begin van 1942. Op grond van de bovengenoemde aanwijzingen van de voorzitter en op instigatie van leden zijn voornamelijk in de jaren 1942-1945 een aantal regelingen en overeenkomsten opgesteld.
Als uitvloeisel van de inwerkingtreding van de Wet op de Bedrijfsorganisatie in 1950 werd bij beschikking van de Minister voor Publiekrechtelijke Bedrijfsorganisatie van 24 december 1952 de gehele Hoofdgroep Verzekering met alle onderverdelingen met ingang van 1 januari 1953 opgeheven.
De commissie ad hoc inzake de vakopleiding.
De commissie werd ingesteld door de Bedrijfsgroep Schadeverzekering. De eerste vergadering werd gehouden op 26 januari 1943. De commissie heeft in de periode, waarover archief aanwezig is, een rapport inzake de opleiding geproduceerd. Uit het archief blijkt niet wanneer de commissie gedechargeerd is. Het laatste stuk dateert van juni 1944.
Geschiedenis van het archiefbeheer
De verwerving van het archief
Schenking (van een niet overheidsarchief)
Inhoud en structuur van het archief
2.06
Selectie en vernietiging
Molestkantoor: voor bewerking 3,5 m', na bewerking 0,15 m', vernietigd 3,35 m'
Contact-commissie inzake Staatsmolestverzekering: voor bewerking 0,05 m', na bewerking 0,05 m'
Vakgroep en Ondervakgroep: voor bewerking 1,4 m', na bewerking 0,9 m', vernietigd 0,5 m'; (stukken betreffende contributies van de leden, correspondentie met het Kantoor Deviezenvergunningen over afzonderlijke verzekeringen, stukken van zeer eenvoudige aard, dubbelen.)
Commissie inzake de Vakopleiding: voor bewerking 0,1 m', na bewerking 0,1 m'.
Aanwijzingen voor de gebruiker
Openbaarheidsbeperkingen
Volledig openbaar.
Materiële beperkingen
Aanvraaginstructie
Openbare archiefstukken kunnen online worden aangevraagd en gereserveerd. U kunt dit ook via de terminals in de studiezaal van het Nationaal Archief doen. Om te kunnen reserveren dient u de volgende stappen te volgen:
U maakt een profiel aan op www.gahetna.nl, en logt vervolgens in
Via de archiefinventaris (alleen de beschrijvingen met rode nummers) selecteert u het gewenste archiefstuk door op de knop 'Reserveren' te klikken
In het volgende scherm geeft u aan op welke dag u het archiefstuk wilt inzien
Indien u zich bevindt in de studiezaal en een tafelnummer heeft ontvangen kunt u dit nummer vermelden. Als u geen tafelnummer heeft kunt u tafelnummer 777 laten staan
Vervolgens bevestigt u uw reservering door deze te versturen.
Verwant materiaal
Beschikbaarheid van kopieën
Verwante archieven
Het archief van de Vereniging van Assuradeuren bevindt zich bij het Gemeentearchief van Amsterdam; 2.18.26.01 - Molestkantoor, 1944 (1946); Contactcommissie inzake Staatsmolestverzekering, 1939-1947
Bijlagen
Overzicht van geraadpleegde bronnen
Economische en Sociale Kroniek der oorlogsjaren 1940-1945, Centraal Bureau voor de Statistiek, Utrecht 1947.
J.F. de Jongh, De organen der sociaal-economische ordening, Amsterdam, 1946.
'Ondernemers en ordening in bezet Nederland: de Commissie Woltersom.' In: Cahiers voor de Politieke en Sociale Geschiedenis, jaargang 1, 1978.
Beschrijving van de series en archiefbestanddelen
- DE VAKGROEP TRANSPORTVERZEKERING EN DE ONDERVAKGROEP TRANSPORTVERZEKERING BEURSBEDRIJF, A
  - STUKKEN VAN ALGEMENE AARD, A.1
    - Notulen van de vergaderingen van de Vakgroep en van zijn geledingen, november 1941 - februari 1944; 1; 1 omslag
    - Ingekomen circulaires van de Raad voor het Bedrijfsleven, de Hoofdgroep Verzekering en de daaronder ressorterende instellingen, december 1941 - mei 1946; 2; 1 omslag
    - Uitgaande brieven, doorslagen, januari 1942 - oktober 1945; 3; 1 pak
    - Algemene correspondentie, februari 1942 - september 1952; 4; 1 omslag
  - STUKKEN BETREFFENDE BEPAALDE ONDERWERPEN, A.2
    - Organisatie, A.2.1
      - Door de adspirant-leden van de Vakgroep ingevulde vragenlijsten voor de aanmelding bij de Vakgroep, met enige correspondentie terzake, januari 1942 - maart 1944 (-november 1946), 5; 1 pak
      - Door de adspirant-leden van de Vakgroep ingevulde formulieren ter vaststelling van de hoogte van de contributie voor het jaar 1942, met enige correspondentie terzake, januari 1942 - december 1942; 6; 1 pak
      - Stukken betreffende het financiële beheer en de boekhouding, april 1942 - januari 1950; 7; 1 pak
        bevat ook enkele stukken van de archieven van de (Onder) Vakgroep Brandverzekering (Beursbedrijf) i.v.m. de overheveling van gelden van geliquideerde verenigingen op het gebied van de brand- en transportverzekering.
      - Correspondentie inzake benoemingen voor bestuursfuncties in de Vakgroep en zijn geledingen, alsmede het houden van vergaderingen, januari 1942 - februari 1946; 8; 1 omslag
    - Taakuitoefening, A.2.2
      - Stukken betreffende de regelingen voor landmolestcontracten, december 1941 - mei 1944; 9; 1 omslag
      - Stukken betreffende de regelingen voor de verzekering van binnenvaartschepen, december 1941 - juli 1945; 10; 1 omslag
      - Stukken betreffende het opstellen van een arbitragereglement en - clausules voor de vaststelling van een schade als oorlogsmolestschade, januari 1942 - april 1943; 11; 1 omslag
      - Stukken betreffende de aanwijzingen nr. 1 en 2 van de voorzitter van de Vakgroep inzake de condities voor de verzekering van vaartuigen en begunstigings- en collectieve contracten, december 1941 - december 1942 (-december 1943); 12; 1 omslag
      - Stukken betreffende de regelingen voor de (molest-)verzekering van zeeschepen in aanbouw en in de vaart en de daarmee vervoerde goederen, met retroacta 1940, januari 1942 - januari 1947; 13; 1 pak
      - Stukken betreffende het opstellen van standaard verzekeringscondities voor meubeltransport, februari 1942 - mei 1944; 14; 1 omslag
      - Stukken betreffende het verzekeren van het transport van wasgoed, april 1942 - augustus 1943; 15; 1 omslag
      - Stukken betreffende het beleid inzake de verrekening van winstaandelen van agenten, juli 1942 - november 1942; 16; 1 omslag
      - Stukken betreffende het opstellen van beurspolissen en overeenkomsten voor verzekering van het vervoer van waarden, augustus 1942 - augustus 1945; 17; 1 pak
      - Stukken betreffende het uniformeren van de ten beurze gebruikte makelaars-clausules, augustus 1942 - maart 1944; 18; 1 omslag
      - Overzicht van de bestaande organisatie van de transportverzekering in Nederland, in het Duits, september 1942; 19; 1 stuk
      - Stukken betreffende het opstellen van overeenkomsten tussen assuradeurs inzake expediteursverzekeringen, oktober 1942 - mei 1944; 20; 1 omslag
      - Stukken betreffende de bestudering van de wenselijkheid en de mogelijkheid van de afschaffing der vaste taxatie en de zgn. "evenals of" clausule, juni 1943 - juli 1943; 21; 1 omslag
      - Stukken betreffende de afbakening tussen het terrein van het transport -en het brandverzekeringsbedrijf, december 1943 - april 1944; 22; 1 omslag
      - Stukken betreffende het molestcontract van assuradeuren met het Rijksbureau voor de Voedselvoorziening in Oorlogstijd, januari 1944 - april 1944; 23; 6 stukken
      - Stukken betreffende de sanering van het assurantiebemiddelingsbedrijf, maart 1944 - april 1944; 24; 1 omslag
      - Door verzekeringsmaatschappijen ingevulde enquêteformulieren terzake van eventuele wijziging in de gebruikelijke bepalingen ten aanzien van molestverzekeringen, april 1946; 25; 1 omslag
      - Stukken betreffende het indienen van opgaven betreffende het vermogen van vijandelijke verzekeringsmaatschappijen aan de Commissie voor het Beheer van het Vermogen van Vijandelijke Verzekeringsmaatschappijen, april 1946 - mei 1947; 26
- DE COMMISSIE AD HOC INZAKE DE VAKOPLEIDING, B
  - Stukken betreffende de werkzaamheden van de commissie, januari 1943 - juni 1944; 27; 1 pak